【裁判字號】    89,上易,58
【裁判日期】    890314
【裁判案由】    詐欺等
【裁判全文】
臺灣高等法院刑事判決                              八十九年度上易字第五八號
    上  訴  人  臺灣桃園地方法院檢察署檢察官
    被      告  甲○○○
右上訴人因被告詐欺等案件，不服臺灣桃園地方法院八十八年度易字第五五八號，中
華民國八十八年十月二十二日第一審判決 (起訴案號：臺灣桃園地方法院檢察署八十
八年度偵緝字第三七號)，提起上訴，本院判決如左：
    主  文
上訴駁回。
    理  由
一、本案經本院審理結果，認第一審判決對被告甲○○○為無罪之諭知，核無不當，
    應予維持，並引用第一審判決書記載之證據及理由（如附件）。
二、檢察官上訴意旨以：（一）被告於八十七年六月九日簽立聲明，陳明同意以伊之
    名義，提供張姓男子，向裕融公司以分期付款之方式，購買系爭汽車乙部，並將
    身份證件交付，以為償還積欠款項之用，則以一般人之常識，向他人借款無需實
    際償還款項，只需將身份證件交出，並以其名義分期付款購車，焉有如此優惠債
    務人之事？（二）告訴代理人及范揚敏陳稱，前開汽車僅為自稱劉姓、李姓之男
    子交付四萬二千元定金，及十四萬三千元，于交車後，旋即過戶與不知情之丙○
    ○，未曾給付任何一期分期款，則被告辯稱張姓男子告知僅需付分期款十二萬元
    ，其餘貸款由張姓男子負責等語，其真實性即有可疑；（三）被告自承與證人范
    揚敏就對保及交車事宜聯絡四次，足徵被告就本件詐取告訴人車輛情事，參與甚
    深，足見其與張姓男子兼有犯意聯絡及行為分擔，雖被告辯稱係因證人范揚敏未
    依規定交車，嗣車輛不見才簽訂聲明書等語，此與常情亦有相左之處，果若被告
    對詐騙車輛乙事不知情，大可與告訴人據理力爭，甚獲訴諸法律解決，焉有簽立
    自承參與詐欺汽車犯行之舉？（四）原判決認證人范揚敏之對保手續有重大違誤
    、附條件買賣契約書非被告所書、及被告未取得汽車而遽信被告之辯詞，認被告
    無詐欺及違反動產擔保交易法情事，然未就被告與張姓、劉姓、李姓男子間，就
    前開與經驗法則有違之情事，詳予查證是否有犯意聯絡與行為分擔而為共同正犯
    ，似有應行調查之證據未予調查之違誤等語。
三、按犯罪事實應依證據認定之，無證據不得推定其犯罪事實，刑事訴訟法第一百五
    十四條定有明文；按犯罪事實應依證據認定之，無證據不得推定其犯罪事實，刑
    事訴訟法第一百五十四條定有明文，又認定犯罪事實所憑之證據，雖不以直接證
    據為限，間接證據亦包括在內，然而無論直接或間接證據，其為訴訟上之證明，
    須於通常一般之人均不致有所懷疑，而得確信其為真實之程度者，始得據為有罪
    之認定，倘其證明尚未達到此一程度，而有合理之懷疑存在時，事實審法院在心
    證上無從為有罪之確信，自應為無罪之判決（參見最高法院七十六年度台上字第
    四九八六號判例意旨）；第查：（一）本案係因被告積欠經營地下錢莊之張姓男
    子款項，無力清償，張姓男子始以由被告出名購車，並支付十二萬元分期款之方
    式作為清償方法，被告並擬於辦理交車及對保等手續時與張姓男子明確約定其付
    款之期數等細節，惟業務員范揚敏根本未與被告及其邀集之保證人辦理對保及交
    車手續，即擅自將車交與他人等事實，業據被告及證人林瑪莉迭次供明，又本件
    附條件買賣契約書上被告及保證人林瑪莉、陳淑珍及簽名、印章均非真正，且並
    非被告等人親自對保等情，亦據被告、林瑪莉、陳淑珍、及范揚敏分別供明在卷
    ，復有內政部警政署刑事警察局之筆跡鑑驗通知書可稽，其餘保證人吳得發（被
    告之夫）部分，告訴人於告訴狀內已載明對保時其人在外島服役（偵查卷第二頁
    ），白彩霞部分，據告訴代理人許文獻於原審陳稱白彩霞已提出確認本票債權不
    存在之訴（原審卷第三十頁），已足見該附條件買賣契約書上被告及各保證人之
    署押全數出於偽造；又該車係於八十七年五月二十日以被告名義辦理新領牌照登
    記，隨於同年五月二十五日移轉與丙○○，再於同年六月三日移轉與乙○○（偵
    查卷第三十至第三十四頁），然而證人丙○○於本院審理時已到庭證稱其並未購
    買該車，汽車過戶登記申請書之簽名、印章均非其所為，且其身份證曾遺失二次
    等情綦詳，本院並經核閱其身份證係八十七年六月十二日補發無訛（本院八十九
    年二月十六日筆錄），則該車移轉與丙○○部分，亦顯係丙○○遺失之身分證遭
    人冒用無疑；綜合上情，本案應係張姓、劉姓、李姓等集團所為預謀性之犯罪行
    為，而利用被告為彼等遂行犯罪之工具，此外並無任何確切證據足以證明被告與
    該人間有何犯意聯絡及行為分擔，自屬不能證明被告犯罪；（二）被告事後雖書
    立聲明書乙紙，承諾願意分期償還欠款，然而被告已供稱當時係裕融公司人員要
    脅如不解決，將使其夫無法自軍中退伍，其迫於無奈，想破財消災，才同意賠償
    ，事後又無力繳款等語，按該聲明書之格式係事先印就，被告僅在立聲明書人、
    繳款日期、金額等預留之空白處填寫而已，已難認其內容完全係由被告本於其自
    由意志所書寫，且該聲明書之重點無非在於被告同意繳納欠款及繳款方式而已，
    兼以被告係山地原住民，有戶籍謄本之註記可按（偵查卷第八頁），故其在欠缺
    法律常識之情形下，為求息事寧人而應告訴人之要求在該聲明書上簽名，衡情極
    有可能，自不能執此資為不利於被告之論據；（三）法院固應依職權調查證據，
    但並無蒐集證據之義務。刑事訴訟法第三百七十九條第十款規定應於審判期日調
    查之證據而未予調查之違法，解釋上應不包括蒐集證據在內。蒐集證據乃檢察官
    之職責，事實審法院固亦有蒐集證據之職權，但仍以調查證據為其主要職責，其
    調查之範圍，以審判中所存在之一切證據為限，案內所不存在之證據，即不得責
    令法院為發現真實，應依職權從各方面詳加蒐集證據（最高法院八十八年台上字
    第二００四號判決）；查證人范揚敏於偵查中曾供稱定金係由「劉明義」、「李
    東昇」交付（偵查卷第五十七頁），且范揚敏於被告未到場之情形下擅自將車交
    與非當事人，足徵范揚敏與該等人應為熟識，乃檢察官未能盡其偵查之能事，由
    此循線追查劉姓、張姓等男子到案查明實情，藉以釐清被告與之究竟有無共犯關
    係，俾無縱枉，反而於未能舉證證明被告與該等人有共犯關係之情形下，以原判
    決有應行調查之證據未予調查之違誤云云妄加指摘，自屬無稽；綜上所述，檢察
    官之上訴，非有理由，應予駁回。
據上論結，應依刑事訴訟法第三百六十八條、第三百七十三條，判決如主文。
本案經檢察官吳國南到庭執行職務。
中      華      民      國    八十九    年      三      月     十四     日
                                台灣高等法院刑事第二十四庭
                                    審判長法  官
                                          法  官
                                          法  官
不得上訴


司法院資訊處製作；財團法人民間司法改革基金會備份。
